臺灣臺南地方法院民事判決
110年度訴字第1002號
原      告  謝書宇即謝志宏


            劉旻賢即謝旻賢即謝志賢


共      同
訴訟代理人  劉春梅  
被      告  謝仲宏即謝仲義


訴訟代理人  楊淑惠律師
被      告  王大元  

            王吉利  


            王英貴  


兼上三人
共      同
訴訟代理人  王瑞生  

被      告  謝沛紳  

            謝雅琪  

上列當事人間請求分割共有物事件，經本院於民國111年10月19
日言詞辯論終結，判決如下：
    主      文
一、兩造共有坐落臺南市○○區○○段0000地號土地，面積962平方
    公尺，分割如附圖二即臺南市佳里地政事務所民國111年5月
    31日土地複丈成果圖所示：編號甲部分，面積162平方公尺
    ，分歸被告謝仲宏即謝仲義取得；編號乙部分，面積156平
    方公尺，分歸被告謝沛紳、謝雅琪取得，並按原應有部分比
    例維持共有；編號丙部分，面積160平方公尺，分歸原告謝
    書宇即謝志宏、劉旻賢即謝旻賢即謝志賢取得，並按原應有
    部分比例維持共有；編號丁部分，面積484平方公尺，分歸
    被告王瑞生、王大元、王吉利、王英貴取得，並按原應有部
    分比例維持共有。
二、被告謝仲宏、王瑞生、王大元、王吉利、王英貴應各依附表
    二所示之金額，分別補償被告謝沛紳、謝雅琪及原告謝書宇
    即謝志宏、劉旻賢即謝旻賢即謝志賢。
三、訴訟費用由兩造按如附表一所示之應有部分比例負擔。
    事實及理由
壹、程序事項：
一、按訴狀送達後，原告不得將原訴變更或追加他訴。但請求之
    基礎事實同一者、擴張或減縮應受判決事項之聲明者，不在
    此限，民事訴訟法第255條第1項第2、3款定有明文。本件原
    告起訴時，原以坐落臺南市○○區○○段0000○0000○0000地號土
    地共有人謝仲宏即謝仲義、王大元、王吉利、王英貴、王瑞
    生、謝沛紳、謝雅琪、陳林、陳金傳為被告，請求分割上開
    3筆土地，惟於本院審理中民國110年10月20日具狀撤回對13
    46、1348地號2筆土地分割之請求，及陳林、陳金傳之起訴
    （見本院卷一第407-411頁），核屬減縮應受判決事項之聲
    明，揆諸前開規定，並無不合，應予准許。
二、被告謝沛紳、謝雅琪經合法通知，均未於言詞辯論期日到場
    ，核無民事訴訟法第386條所列各款情形，爰依原告之聲請
    ，由其一造辯論而為判決。　　
貳、實體事項：
ㄧ、原告起訴主張：
  ㈠坐落臺南市○○區○○段0000地號土地（下稱系爭土地）為兩造
    所共有，應有部分各如附表一所示。系爭土地並無不得分割
    之特別約定，且無不能分割之協議，亦無現實上或法律上不
    能分割之情形，原告自得請求分割系爭土地。又系爭土地上
    建有未保存登記之鐵皮屋及三合院各一棟，坐落位置及面積
    如臺南市佳里地政事務所110年12月22日土地複丈成果圖所
    示（下稱附圖一），現分別由被告謝仲宏、王英貴、王瑞生
    占有使用。而被告謝仲宏所提分割方案如臺南市佳里地政事
    務所111年5月31日土地複丈成果圖所示（下稱附圖二），係
    考量上開建物之使用現況，符合大多數共有人之利益，應為
    可採之方案。又上開方案因分割後兩造土地面積互有增減，
    然差異不大，原告分得土地面積雖較原持分面積少些，同意
    不用找補。爰依民法第823條第1項之規定，求為判命如主文
    所示之判決等語。
二、被告則以：
　㈠被告謝仲宏：同意分割系爭土地，系爭土地上如附圖一編號A
    所示鐵皮屋（門牌號碼臺南市○○區○○000號）為伊於98年7月
    12日所搭建，現出租予他人使用；編號B之三合院（門牌號
    碼臺南市○○區○○000號）現為他共有人居住使用，而被告謝
    仲宏所提附圖二所示方案，係考量系爭土地現有使用情形，
    且基於土地利用完整規劃，能使土地價值最大化，並為大部
    分共有人所同意，應為可採之分割方案，被告謝仲宏也願意
    支付找補金額予其他共有人。
　㈡被告王瑞生、王大元、王吉利、王英貴：同意分割系爭土地
    ，同意被告謝仲宏提出附圖二之分割方案，並同意就多分得
    之土地面積，支付找補金額。
　㈢被告謝沛紳、謝雅琪未於言詞辯論期日到庭，亦未提出書狀
    作何聲明或陳述。
三、本院得心證之理由：
　㈠按各共有人，除法令另有規定外，得隨時請求分割共有物。
    但因物之使用目的不能分割或契約訂有不分割之期限者，不
    在此限，民法第823條第1項定有明文。經查：系爭土地之面
    積及兩造之應有部分各如附表一所示，使用分區為鄉村區，
    使用地類別為乙種建築用地等情，有系爭土地登記謄本在卷
    可稽（見營調卷第33-37頁）；兩造並未定有不分割之特約
    ，亦無因物之使用目的不能分割之情形，且就分割之方法不
    能為一致之協議。從而，原告依上開法條之規定，請求分割
    系爭土地，洵屬有據，應予准許。
　㈡又共有物之分割，依共有人協議之方法行之。分割之方法不
    能協議決定，或於協議決定後因消滅時效完成經共有人拒絕
    履行者，法院得因任何共有人之請求，命為下列之分配：一
    、以原物分配於各共有人。但各共有人均受原物之分配顯有
    困難者，得將原物分配於部分共有人。二、原物分配顯有困
    難時，得變賣共有物，以價金分配於各共有人；或以原物之
    一部分分配於各共有人，他部分變賣，以價金分配於各共有
    人，民法第824條第1至2項定有明文。而法院定共有物分割
    之方法，固可由法院自由裁量，惟應斟酌各共有人之意願、
    利害關係、共有物之性質、分割後之經濟效用及公共利益等
    為公平決定（最高法院89年度台上字第724號判決意旨參照
    ）。經查：
　⒈系爭土地呈梯形、尚稱方正，北邊臨南23縣道，南邊臨寬約
    四米寬之柏油巷道，東、西兩側連接他人土地；西北角部分
    有附圖一編號A之鐵皮屋一棟，現由被告謝仲宏出租予他人
    作為倉庫使用，東南邊則有編號B之磚造三合院，現為被告
    王英貴、王瑞生之親屬居住使用等情，業經本院會同兩造及
    佳里地政事務所至現場勘測屬實，並製有勘驗測量筆錄、現
    場圖、現場照片、空照圖各1份在卷（見本院卷一第447-474
    頁）足稽，應可認定。
　⒉查，被告謝仲宏所提如附圖二所示之分割方案，將系爭土地
    大致上按照兩造使用現況及建物座落基地範圍為分割，保留
    兩造於其上之建物完整性，有利於前開建物繼續使用之經濟
    效益，也符合兩造想保留各自所有建物之意願。又觀諸兩造
    所分得位於系爭土地北側編號甲、乙、丙之土地均可以南23
    縣道與外界聯絡，分得系爭土地南側編號丁之土地者，則可
    利用南側四米寬之柏油巷道與公路相連通，有利於分割後各
    筆土地整體利用，且到庭之兩造均表示同意採用被告謝仲宏
    主張之分割方案，符合多數共有人之意願。是本院綜合斟酌
    兩造使用系爭土地之現況及位置、應有部分比例所占之面積
    與到庭各共有人之意願、系爭土地面臨道路情況、各人分得
    部分土地尚稱方正完整，並兼顧各共有人分得部分之通行便
    利、分割後之經濟效用及公共利益等因素，認被告謝仲宏所
    主張如附圖二所示分割方案，符合系爭土地分割之整體效益
    及兼顧共有人全體之利益，尚稱公平允適。爰採為本件之分
    割方法，並依此將系爭土地分割為如主文第1項所示。
  ㈢又以原物為分配時，如共有人中有未受分配，或不能按其應
    有部分受分配者，得以金錢補償之，民法第824條第3項定有
    明文。而共有物之原物分割，依民法第825條規定觀之，係
    各共有人就存在於共有物全部之應有部分互相移轉，使各共
    有人取得各自分得部分之單獨所有權。故原物分割而應以金
    錢為補償者，倘分得價值較高及分得價值較低之共有人均為
    多數時，該每一分得價值較高之共有人即應就其補償金額對
    於分得價值較低之共有人全體為補償，並依各該短少部分之
    比例，定其給付金額，方符共有物原物分割為共有物應有部
    分互相移轉之本旨（最高法院85年度台上字第2676號判決意
    旨參照）。經查：
　⒈被告謝仲宏所主張附圖二所示分割方案，未完全按照各共有
    人原有持分比例分配到相等之土地面積，有各共有人不能按
    其應有部分比例分配土地面積之情形。被告謝仲宏分割後取
    得甲部分土地，面積162平方公尺，較其原持分面積160.33
    平方公尺，面積增加1.67平方公尺；被告謝沛紳、謝雅琪分
    割後共同取得乙部分土地，面積156平方公尺，較其原持分
    面積160.33平方公尺，面積減少4.33平方公尺；原告謝書宇
    、劉旻賢即謝旻賢即謝志賢分割後共同取得丙部分土地，面
    積160平方公尺，較其原持分面積160.34平方公尺，面積減
    少0.34平方公尺；被告王瑞生、王大元、王吉利、王英貴分
    割後共同取得丁部分土地，面積484平方公尺，較其等原持
    分面積加總共481平方公尺，面積增加3平方公尺，依前揭說
    明，當以金錢補償之。
　⒉本院審酌上開方案於分割後，各共有人取得之面積僅有些微
    差異，如委請鑑定機關鑑定補償基準，需費鉅額鑑定費用；
    而被告謝仲宏、王瑞生、王大元、王吉利、王英貴則具狀表
    示同意就多分得之土地面積，以每平方公尺6,000元與他共
    有人互為找補。本院衡酌系爭土地於111年1月之土地公告現
    值為每平方公尺新臺幣（下同）3,904元，有土地謄本為憑
    （見本院卷二第115-117頁），則被告謝仲宏、王瑞生、王
    大元、王吉利、王英貴同意以每平方公尺6,000元為補償，
    應無對原告及未到庭表示意見之被告謝沛紳、謝雅琪有不利
    之情形。爰以上開基準為共有人相互間補償之依據，並據此
    計算如附表二所示之找補金額。
四、綜上所述，系爭土地依其使用目的並非不能分割，共有人間
    亦無不能分割之約定，然迄今未能協議分割，又本院審酌系
    爭土地之使用現況、位置、兩造分割之利益及意願等一切情
    狀，認如附圖二所示之分割方案符合土地分割之經濟效用及
    共有人全體之利益，堪認係適當、公允之分割方法。從而，
    原告本於共有人之資格，起訴請求就系爭土地予以分割，即
    屬正當，應予准許，本院據此准分割系爭土地如附圖二所示
    。又因分割後有部分共有人分得之土地面積、價值不及原應
    有部分，故如附表二所示之應提供補償人應各補償如附表二
    所示之金額予附表二所示之應受補償人，爰判決如主文第2
    項所示。
五、按因共有物分割、經界或其他性質上類似之事件涉訟，由敗
    訴當事人負擔訴訟費用顯失公平者，法院得酌量情形，命勝
    訴之當事人負擔其一部，民事訴訟法第80條之1定有明文。
    系爭土地因兩造無法自行協議分割，依前開說明，本院認本
    件訴訟費用由兩造按分割前應有部分比例負擔為適當，爰判
    決如主文第3項所示。
六、爰依民事訴訟法第385條第1項前段、第80條之1、第87條第1
    項，判決如主文。
中　　華　　民　　國　　111 　年　　11　　月　　2 　　日
                  民事第四庭    法  官　曾仁勇
以上正本證明與原本無異。
如不服本判決，應於送達後20日內，向本院提出上訴狀並表明上
訴理由，如於本判決宣示後送達前提起上訴者，應於判決送達後
20日內補提上訴理由書（須附繕本）。
如委任律師提起上訴者，應一併繳納上訴審裁判費。
中　　華　　民　　國　　111 　年　　11　　月　　2 　　日
                                書記官  顏珊姍  
附表一：
分割土地範圍：臺南市○○區○○段0000地號土地                (面積：962平方公尺)   編號 共有人 應有部分(即訴訟費用分擔額) 1 謝仲宏即謝仲義 6分之1 2 王瑞生 20分之6 3 王大元　 20分之1 4 王吉利　 20分之1 5 王英貴 20分之2 6 謝書宇即謝志宏 公同共有 6分之1 7 劉旻賢即謝旻賢即謝志賢  8 謝沛紳 公同共有 6分之1 9 謝雅琪　  

附表二：補償金額表 (單位：新臺幣)
＼   應 補 償人 受 ＼        補償人＼ 謝仲宏即謝仲義 王瑞生、王大元、王吉利、王英貴　 合計 謝沛紳、謝雅琪　 9,510元 16,470元 25,980元 謝書宇即謝志宏、 劉旻賢即謝旻賢即謝志賢   510元  1,530元  2,040元 合計 10,020元 18,000元 28,020元